臺灣高等法院民事判決　　　　　　　　 95年度家上字第289號
上　訴　人　丙○○
訴訟代理人　南雪貞律師
被　上訴人　乙○○
訴訟代理人　黃碧芬律師
複　代理人　洪良凡律師
上列當事人間請求離婚等事件，上訴人對於中華民國95年8月31
日臺灣士林地方法院95年度婚字第167號第一審判決提起上訴，
本院於96年3月13日言詞辯論終結，判決如下：
    主      文
上訴駁回。
第二審訴訟費用由上訴人負擔。
    事實及理由
一上訴人起訴主張：兩造於民國76年4月11日結婚，育有子女閻
  振軒、閻振寧。伊雖於92年間與訴外人李昌樺外遇，於93年11
  月20日產下一子，惟被上訴人受娘家親友影響，對伊採取敵對
  態度，於93年間向原法院聲請通常保護令，復與訴外人謝章富
  有外遇，對婚姻不忠，並陸續處分婚後所購登記在其名下之不
  動產，及利用掌控伊創立之凱沛實業股份有限公司（下稱凱沛
  公司）財務之機會，將該公司財產私自轉至其名下，伊不得已
  帶領公司團隊，另立中凱貿易有限公司（下稱中凱公司）。詎
  被上訴人竟誣指伊掏空凱沛公司，又拒不歸還伊蕭姓客戶之傭
  金，且領取中凱公司巴西客戶誤匯入凱沛公司帳戶之貨款，對
  伊已無情義，亦應就兩造婚姻破裂負責；再者，兩造之人生觀
  、金錢觀不同，兩造婚姻已無繼續維持之可能等語。
二被上訴人則以：兩造原本婚姻生活美滿，惟上訴人竟與李昌樺
  通姦，伊於92年4月間知情後，即要求上訴人與李昌樺斷絕關
  係，回歸家庭，伊亦匯款新台幣（下同）100萬元予上訴人以
  轉交李昌樺，但上訴人仍繼續與李昌樺往來，伊乃對之提出告
  訴，並經台灣士林地方法院檢察署（下稱士林地檢署）檢察官
  提起公訴，然上訴人於伊撤回告訴，且經原法院刑事庭於93年
  7月23日諭知不受理判決後，竟於93年8月9日另設立中凱公司
  ，並將兩造所共同經營之凱沛公司資產、人員轉移至中凱公司
  ，更帶走所有客戶，斷絕伊與子女之經濟來源，復動輒打罵伊
  ，及誣指伊與謝章富有染，自己卻與李昌樺通姦而產下一子，
  伊遂再次對之提出告訴，業經原法院刑事庭判決上訴人有罪確
  定。而伊因見上訴人受李昌樺迷惑，且金援李昌樺，始注意上
  訴人對凱沛公司之金錢運用，並無掏空公司資產，更無上訴人
  所稱拒還蕭姓客戶傭金或中凱公司貨款之情事。目前兩造婚姻
  發生破綻，應由上訴人負責，伊並無過失，且伊仍願維繫婚姻
  ，上訴人亦於95年12月間以簡訊表明期盼全家團聚之意願，兩
  造婚姻顯有繼續維持之可能等語為辯。
三原審為上訴人敗訴之判決，上訴人提起上訴，聲明：
  (一)原判決廢棄。
  (二)准上訴人與被上訴人離婚。
  被上訴人則聲明：上訴駁回。
四查兩造於76年4月11日結婚，現婚姻關係仍存續中，育有未成
  年子女閻振軒（77年5月25日生）、閻振寧（80年11月19日生
  ）。被上訴人以上訴人與李昌樺於92年5月25日在台北市○○
  ○路○段30號11樓之5上訴人辦公室內為通姦行為，提出告訴
  ，經士林地檢署檢察官提起公訴，被上訴人並於93年6月24日
  在原法院提起刑事附帶民事訴訟，求償2,000萬元，惟已於93
  年7月9日撤回刑事附帶民事訴訟，且於同日撤回刑事告訴，原
  法院刑事庭乃對上訴人諭知公訴不受理。另，被上訴人以上訴
  人先後於93年8、9月間對其實施身心上之不法侵害行為為由，
  向原法院聲請通常保護令獲准，原法院命上訴人不得對被上訴
  人及未成年子女閻振軒、閻振寧實施身心上不法侵害行為，亦
  不得對被上訴人為騷擾聯絡行為，且應遠離被上訴人住居所及
  工作場所；對於閻振軒、閻振寧權利義務之行使或負擔暫由被
  上訴人任之；該保護令之有效期間為1年（下稱系爭保護令事
  件）。嗣上訴人與李昌樺復發生通姦行為，李昌樺並於93 年
  11月20日產下一子，被上訴人乃對之提出告訴，經士林地檢署
  檢察官提起公訴，原法院刑事庭以95年度簡字第623號判決有
  期徒刑3月確定。又上訴人曾委請律師於94年8月1日發函被上
  訴人及謝章富，略以：被上訴人與謝章富有不正當往來，甚有
  越距之身體親密性行為，邀被上訴人出席協調會處理兩造婚姻
  、事業等語；復於94年8月17日發函被上訴人，將上訴人就兩
  造婚姻、子女親權、扶養費、財產等項提出方案，並要求被上
  訴人撤回對上訴人、李昌樺之妨害家庭告訴，上訴人不追究被
  上訴人與謝章富間所發生之事等語。被上訴人則以上訴人前揭
  函文對其騷擾及精神上之不法侵害，有違反通常保護令，而提
  出告訴，經士林地檢署檢察官處分不起訴等情，有戶籍謄本（
  原審卷第34、35頁）、士林地檢署93年度偵字第283號檢察官
  起訴書、撤回告訴狀、原法院93年度易字第312號刑事判決、
  附帶民事起訴狀、撤回附帶民事起訴狀（原審卷第159-164 頁
  ，本院卷第122-133頁）、原法院93年度家護字第450號民事通
  常保護令（原審卷第11-16頁，本院卷第119-121頁）、士林地
  檢署94年度偵字第6064號檢察官起訴書、本院全國前案簡列表
  、前案明細資料、原法院95年度簡字第623號刑事簡易判決（
  原審卷第90、91、168、169頁，本院卷第134、135、199-201
  頁）、律師函（原審卷第92-95頁）、士林地檢署94年度偵字
  第11104號、95年度偵續字第31號檢察官不起訴處分書（本院
  卷第137-142頁）等件附卷可稽，並經本院調閱系爭保護令事
  件卷、士林地檢署93年度偵字第283號偵查卷、原法院93年度
  易字第312號刑事卷及附帶民事等案卷查明無誤，且為兩造所
  不爭執，有本院95年12月11日準備程序筆錄可稽（本院卷第
  144 頁反面、145頁正面），應堪信為真實。
五上訴人主張兩造性格、生活態度迥異，時生口角，感情已疏離
  ，被上訴人並與謝章富發生外遇，刻意製造兩造間之衝突，以
  達聲請保護令之目的，更掏空凱沛公司資產，購買不動產或據
  為己用，兩造間有重大事由難以維持婚姻等語，為被上訴人所
  否認。經查：
  (一)上訴人自92年間起，即與李昌樺交往，並發生姦情，原本以
    回歸家庭而徵得被上訴人之諒解，被上訴人乃對之撤回刑事
    告訴及附帶民事賠償請求，惟上訴人仍不知悔悟，未珍惜被
    上訴人之苦心，竟繼續與李昌樺通姦，李昌樺並於93年11月
    20日產下一子，其二人因妨害家庭案件，經原法院刑事庭分
    別判處有期徒刑3月確定，已如前述。而上訴人前於被上訴
    人知悉其與李昌樺通姦後，因要求被上訴人離婚未果，即常
    與被上訴人發生口角、肢體拉扯衝突，又以手機簡訊或口出
    惡言方式辱罵被上訴人，最近一次係發生於93年9月29日等
    情，業據證人即被上訴人之姊蕭麗娜、子女閻振軒、閻振寧
    於系爭保護令事件調查時證述明確（系爭保護令事件卷第14
    、15、17、21-24、50-58頁），且經上訴人於該案自認與被
    上訴人發生拉扯等語（同卷第82、83頁），有原法院93年度
    家護字第450號民事通常保護令可稽（原審卷第11-16頁，本
    院卷第119-121頁），並為兩造所不爭執。再參以兩造子女
    閻振軒、閻振寧於96年1月3日在本院證稱兩造關係惡化，係
    因上訴人外遇生子，誣指被上訴人與謝章富有外遇（詳下列
    (二)所述）及對被上訴人辱罵動粗所致（本院卷第163-166頁
    ）等情，堪認上訴人對被上訴人感情不忠、懷疑被上訴人之
    貞節及對被上訴人施暴等情，為導致兩造感情生變及時有口
    角衝突之主因，上訴人對於兩造婚姻發生破綻，自有可歸責
    之事由。上訴人所稱被上訴人刻意製造衝突，以達聲請保護
    令之目的云云，自難採信。
  (二)上訴人所稱被上訴人與謝章富有外遇一節，無非以電腦檔案
    下載照片影本2紙（下稱系爭合照）、電子郵件（下稱系爭
    郵件）及證人Arabi Marwan Jamil之證詞為其論據。惟查：
    1.被上訴人辯稱系爭合照（原審卷第26、27頁）為謝章富於
      93年5月23日帶領其與其他台灣藝術大學應用媒體藝術研
      究所同學爬玉山時所拍攝等語，業據提出上訴人所不爭執
      之其他照片為證（本院卷第150、151、155頁），核與上
      訴人所提系爭合照影本日期、場景相符，且由其他照片中
      同行者所拉開之紅色布條寫有「國立台灣藝術大學應媒所
      」等字，足證該次出遊係台灣藝術大學應用媒體藝術研究
      所師生團體活動，並非僅有被上訴人與謝章富二人單獨出
      遊，而被上訴人於該次出遊與謝章富合照時，偶以搭肩、
      挽手方式表達其間之師生情誼，並非鮮見，尚難以系爭合
      照，即遽謂被上訴人與謝章富間有外遇情事。況謝章富因
      猛暴性肝炎，經送醫急救，於93年3月30日出院前，即有
      學生上網奔走相告，並期盼謝章富手術成功，顯見學生對
      謝章富之敬重，而謝章富出院後，接受相關單位訪問，言
      談中可知其夫婦感情極佳，有上訴人所不爭執之網路文章
      可稽（原審卷第213-227頁），是被上訴人對於謝章富，
      應祇有基於學生對老師景仰之情而已。又證人即兩造子女
      閻振軒、閻振寧於96年1月3日在本院亦證稱：其與上訴人
      均有看過被上訴人與藝術大學同學一起爬玉山之照片，亦
      有存在電腦等語（本院卷第165、166頁），益證被上訴人
      與謝章富間無男女私情，否則被上訴人不會坦然將前開出
      遊照片交予上訴人及子女觀看，並存檔於家中電腦，上訴
      人顯係藉題發揮，要無足取。
    2.系爭郵件（本院卷第24-27頁）主題已分別註明係「FW：
      Only want sex（轉寄：有趣的廣告）」 （下稱第一郵件
      ）、「FW：滿正的車頭燈！請注意看一下車牌=.=」（下
      稱第二郵件），原始寄件者均為「諸會長」，而被上訴人
      再將第一郵件轉寄予電子信箱「t0021」（上訴人謂之被
　    上訴人男友信箱）與「fkyen」（上訴人丙○○信箱），
      又將第二郵件轉寄予電子信箱「老謝」（上訴人謂之被上
      訴人男友信箱）與「fkyen」者，顯見系爭郵件僅係一般
      人在網路上轉寄之有趣影片或圖片而已，自無曖昧可言。
      況系爭郵件均係自上訴人之電子信箱讀取，並自其電腦下
      載列印，倘系爭郵件存有曖昧情愫，衡情被上訴人不會將
      之先後轉寄謝章富及上訴人。上訴人徒以系爭郵件，推論
      被上訴人與謝章富有外遇情事，殊無可採。另上訴人所稱
      其曾以被上訴人與謝章富間有親密關係而打電話臭罵謝章
      富約30分鐘，謝章富不敢回嘴，足證被上訴人與謝章富有
      超常越矩之關係云云，既為被上訴人所否認，上訴人復未
      舉證以實其說，其上開主張，不足以採。
  　3.證人即兩造友人Arabi Marwan Jamil於95年6月30日在原
    　審固結稱：其在醫院遇到謝章富與被上訴人，被上訴人看
      起來很關心謝章富，看起來很親密，其覺得謝章富與被上
      訴人像男女朋友云云（原審卷第178頁），純屬證人臆測
      之詞，自難採信。至Arabi Marwan Jamil所述兩造均對其
      稱有監視對方，被上訴人並告以與謝章富彼此喜歡對方，
      很想與謝章富結婚，但因謝章富已婚，所以無法結婚云云
      （原審卷第179、181頁），僅係聽自兩造或被上訴人之片
    　面說詞，核屬傳聞證據，而無證據力，且無其他證據可資
      佐證，尚難為不利於被上訴人之認定。縱令Arabi Marwan
      Jamil所稱被上訴人喜歡（like)謝章富一節屬實，惟在英
      語使用上，喜歡（like）與男女間之愛情（love）有異，
      尤以目前社會多元化之生活，夫妻雙方因工作、求學、社
      交活動等因素，難免有與其他異性接觸之機會，彼此因仰
      慕或理念相近而成為知心之交，不足為奇，倘無其他逾矩
      行為，尚難遽謂為精神外遇；況Arabi Marwan Jamil已結
      稱其不清楚被上訴人與謝章富是否發生超友誼關係等語（
      原審卷第178頁），自無法證明被上訴人與謝章富有外遇
      情事。
    4.綜上，上訴人無法證明被上訴人與謝章富有何不正常交往
      之關係，且證人閻振軒已證稱被上訴人並無外遇情事（本
      院卷第165頁），是上訴人前開主張，要難採信。準此，
      被上訴人既無對上訴人有感情不忠之情形，惟上訴人竟不
      信任被上訴人，一再誣指被上訴人與人有染，嚴重破壞被
      上訴人之名譽，足致被上訴人精神上痛苦不堪，亦造成兩
      造婚姻發生破綻，自有可歸責之事由。
  (三)上訴人復稱被上訴人擅自挪用凱沛公司約2千萬元資金，購
    買不動產或據為己用，又拒不歸還伊蕭姓客戶之傭金，且領
    取中凱公司巴西客戶誤匯入凱沛公司帳戶之貨款，對伊已無
    情義，造成兩造婚姻破裂云云，非惟為被上訴人所否認，且
    查：
    1.觀之被上訴人、凱沛公司名下土地及建物登記謄本（原
    　審卷第17-25頁，系爭保護令事件卷第67-70頁），前者自
      84 年12月12日登記時起迄94年9月19日列印時止，後者自
      84年1月4日登記時起迄93年11月19日列印時止，均無異動
      之情形，上訴人亦未曾對被上訴人提出侵占或背信罪之刑
      事告訴，足證被上訴人並無侵占凱沛公司資產，以購買不
      動產或據為己用之事實。
    2.上訴人將凱沛公司全體團隊帶離，另於93年8月9日創立中
      凱公司（原審卷第165、166頁），並於93年10月18日擅自
      通知往來銀行將以凱沛公司為受益人之信用狀，改為以中
      凱公司為受益人，有上訴人所不爭執之信用狀、93年10月
      12日致被上訴人信函足憑（本院卷第107-117頁），且據
      證人即前凱沛公司會計甲○○於95年12月26日在本院證稱
      凱沛公司全部職員均跟上訴人到中凱公司任職，上訴人指
      示其處理中凱公司設立事宜，其在中凱公司繼續管會計，
      有與以前凱沛公司之配合廠商合作等語屬實（本院卷第
      156、157頁），顯見影響凱沛公司正常營運者實係上訴人
      ，而非被上訴人。
    3.又凱沛公司為兩造婚後共同經營之事業，持股人皆為兩造
      及其親友，有股東名簿可稽（系爭保護令事件卷第98頁）
      ，被上訴人既為凱沛公司之董事長（同卷第100、101頁）
      ，掌管該公司大小章，指示公司會計將凱沛公司之款項依
      傳票記載分別匯入兩造、股東或所指定之帳戶，核與常情
      不悖；尤其證人甲○○亦無法證明被上訴人親自或指示其
      領取上訴人之存款（本院卷第157頁正面），上訴人所提
      凱沛公司銀行存摺及轉帳證明（本院卷第57-101頁），及
      證人甲○○之證詞，均無法證明被上訴人有掏空、侵占凱
      沛公司資產之事實。
    4.另上訴人所稱被上訴人拒不歸還應付蕭姓客戶之傭金云云
      ，既為被上訴人所否認，且依上訴人所提新光合纖股份有
      限公司傳真稿（原審卷第191頁），亦無法證明上開事實
      ，上訴人此部分之主張，自難採信。至於中凱公司之巴西
      客戶是否將貨款誤匯入凱沛公司帳戶一事，核屬凱沛公司
      與中凱公司間之商場上糾紛，非關兩造婚姻能否維持之重
      大事由，尚難認原法院以95年度士簡字第499號判決中凱
      公司勝訴（本院卷第28-39頁，惟上訴人及凱沛公司已對
      之提起上訴），即遽謂被上訴人對上訴人已無情義及應就
      兩造婚姻破裂負責。
    5.綜上，上訴人無法證明被上訴人侵占或掏空凱沛公司資產
      、拒不歸還蕭姓客戶之傭金等事實，亦不能以凱沛公司與
      中凱公司間之貨款糾紛，推論被上訴人對上訴人已無情義
      。至證人Arabi Marwan Jamil所述被上訴人因上訴人外遇
      ，曾很傷心表示欲速出售房子，再與上訴人離婚，移居美
      國一節（原審卷第179頁），縱令屬實，祇能證明被上訴
      人當時對兩造婚姻已不抱期待，決心遠離是非之地，此舉
      乃婚姻破裂後之正常反應，並非造成兩造婚姻破裂之原因
      。是上訴人所稱被上訴人應就兩造婚姻發生破綻負責云云
      ，亦無足採。
  (四)按婚姻以夫妻之共同生活為目的，夫妻應以誠摯相愛為基礎
    ，相互尊重、忍讓與諒解，共同建立和諧美滿幸福之家庭，
    非有足以破壞共同生活或難以維持婚姻之重大事由，夫妻之
    一方固不得任意訴請離婚；惟若夫妻之誠摯相愛基礎動搖，
    彼此難以容忍、諒解，無從繼續保持共同生活之圓滿、安全
    及幸福，而生婚姻之破綻，夫妻之一方即非不得依民法第
    1052條第2項規定請求離婚。關於「難以維持婚姻之重大事
    由」，係以婚姻是否已生破綻而無回復之希望為其判斷之標
    準。而婚姻是否已生破綻無回復之希望，則應依客觀之標準
    ，即難以維持婚姻之事實，是否已達於倘處於同一境況，任
    何人均將喪失維持婚姻意欲之程度而定。至於同條項但書所
    規定「難以維持婚姻之重大事由應由夫妻之一方負責者，僅
    他方得請求離婚」，乃因如肯定有責配偶之離婚請求，無異
    承認恣意離婚，破壞婚姻秩序，且有背於道義，尤其違反自
    己清白（clean hands）之法理，有欠公允，同時亦與國民
    之法感情及倫理觀念不合，因而採消極破綻主義。倘該重大
    事由，夫妻雙方均須負責時，應比較衡量雙方之有責程度，
    僅責任較輕之一方得向責任較重之他方請求離婚，如有責程
    度相同時，雙方均得請求離婚，始符合民法第1052條第2項
    規定之立法本旨。最高法院90年度台上字第1639號、第2215
    號、94年度台上字第115號、第2059號判決要旨，及同院95
    年4月4日95年度第5次民事庭決議參照。如前所述，上訴人
    因與李昌樺通姦，對婚姻不忠，復因要求被上訴人離婚未果
    ，且不信任被上訴人之貞節，一再誣指被上訴人與謝章富有
    染及侵占凱沛公司資產，並對被上訴人實施身心上之不法侵
    害行為，卻又另外創立中凱公司，將兩造共同經營之凱沛公
    司全體員工及客戶帶走，致被上訴人陷入無法順利經營凱沛
    公司之窘境，影響凱沛公司之存續，上訴人嗣又赴外經商，
    長期與被上訴人分居，因而造成兩造婚姻發生破綻。惟被上
    訴人仍願忍讓、諒解上訴人，等待上訴人迷途知返，以維持
    家庭之和諧圓滿，給子女正常成長之環境，而上訴人亦先後
    於95年12月24日、95年12月31日在傳送予被上訴人及子女之
    手機簡訊裡，分別表明「我許下了一個願望，希望大家能早
    日團聚像以前一樣和樂融融」、「來年準備破鏡重圓重享溫
    暖，……軒（指閻振軒）、妹（指閻振寧），你們要幫忙勸
    媽媽跟爸爸談，大家加油」等語，有上訴人所不爭執之手機
    簡訊列印資料可稽（本院卷第204、205頁），參以證人閻振
    軒所述：「我不同意（爸媽離婚），因為他（即上訴人）只
    是一時迷失，（爸媽以簡訊）聯絡過程中，兩個人會互相問
    最近過的好不好，……我希望爸爸回到家裡，……媽媽一直
    有要爸爸回家，……媽媽一直在等爸爸回家」等語（本院卷
    第165頁），及證人閻振寧所述：「……（爸媽以簡訊）在
    聯絡過程中，兩個人會互相問最近過的好不好，……我希望
    爸爸改過後回到家裡，……他（即上訴人）有說過要團圓，
    跨年當晚的簡訊」等情（本院卷第166頁），足徵兩造婚姻
    尚存轉寰之餘地，並未破裂到無法共同生活或難以維持之程
    度。至上訴人所提電子郵件（本院卷第212-228頁），或係
    上訴人個人想法，或係在本院詢問閻振軒、閻振寧後所發，
    顯係為訴訟而為，尚難為有利於上訴人之認定；再者，兩造
    來自不同家庭及成長環境，性格及生活態度難免有異，惟既
    經結為夫妻，自當彼此包容，而非一味要求他方遷就自己，
    更不得在結婚已逾16年後，突然以此為離婚之正當理由。又
    縱認兩造婚姻確因上訴人前揭行為而發生破綻，且因被上訴
    人為自保而聲請保護令、控管凱沛公司財務及對上訴人與李
    昌樺提出妨害婚姻之刑事告訴，更加速惡化，致有難以維持
    之重大事由者，即令該重大事由，兩造均須負責，惟經本院
    審酌上情，比較衡量兩造之有責程度後，認被上訴人之責任
    較輕，上訴人之責任較重，依前開說明，自不許上訴人請求
    離婚，以符公允，並合於民法第1052條第2項規定之立法本
    旨。
六從而，上訴人依民法第1052條第2項規定，請求判准兩造離婚
  ，為無理由，不應准許。原審為上訴人敗訴之判決，核無不合
  。上訴意旨指摘原判決不當，求予廢棄改判，為無理由，應予
  駁回。又本件事證已臻明確，兩造其他攻擊、防禦方法，及提
  出未援用之證據，經斟酌後認不影響判決基礎，無逐一論述必
  要，併此敘明。
七據上論結，本件上訴為無理由，依民事訴訟法第449條第1項、
  第78條，判決如主文。
中　　華　　民　　國　　96　　年　　3　　 月　　27　　日
　　　　　　　　  　民事第十六庭
                      　審判長法　官  沈方維
　　　　　　　　　　          法　官  呂淑玲
　　　　　　　　　　          法　官  張競文
正本係照原本作成。
如不服本判決，應於收受送達後20日內向本院提出上訴書狀，其
未表明上訴理由者，應於提出上訴後20日內向本院補提理由書狀
（均須按他造當事人之人數附繕本）上訴時應提出委任律師或具
有律師資格之人之委任狀；委任有律師資格者，另應附具律師資
格證書及釋明委任人與受任人有民事訴訟法第466條之1第1項但
書或第2項（詳附註）所定關係之釋明文書影本。
中　　華　　民　　國　　96　　年　　3 　　月　　27　　日
　　　　　　　　　　　　　　　書記官  章大富
附註：
民事訴訟法第466條之1（第1項、第2項）：
對於第二審判決上訴，上訴人應委任律師為訴訟代理人。但上訴
人或其他法定代理人具有律師資格者，不在此限。
上訴人之配偶、三親等內之血親、二親等內之姻親，或上訴人為
法人、中央或地方機關時，其所屬專任人員具有律師資格並經法
院認為適當者，亦得為第三審訴訟代理人。